【裁判字號】    92,訴緝,109
【裁判日期】    920815
【裁判案由】    常業詐欺等
【裁判全文】
臺灣臺北地方法院刑事判決                        九十二年度訴緝字第一０九號
    公  訴  人  臺灣臺北地方法院檢察署檢察官
    被      告  甲○○  男  三.
    選任辯護人  洪錫欽律師
                李富祥律師
右列被告因常業詐欺等案件，經檢察官提起公訴（九十年度偵字第一三九六六號），
本院判決如左：
    主  文
甲○○共同常業詐欺，處有期徒刑壹年肆月。
    事  實
一、甲○○為基家開發有限公司（下稱基家公司）之負責人，張源標（已經本院以九
    十一年度訴字第一二六五號判處有期徒刑一年四月，現於台灣高等法院上訴中）
    則係台港京國際開發股份有限公司（下稱台港京公司）之實際負責人，彼等明知
    「XENICAL」商標圖樣，為瑞士商赫夫門羅氏藥廠股份有限公司（下稱羅氏藥廠
    ）向前經濟部中央標準局（現改制為經濟部智慧財產局）申請核准註冊，取得商
    標專用權，指定使用於各種藥品，專用期間自民國八十三年六月一日起至九十三
    年五月三十一日止，現仍在專用期間，未經商標專用權人之授權，不得於有關同
    一商品或類似商品之廣告附加相同或近似之商標圖樣，且明知羅氏藥廠產製之「
    XENICAL」藍色減肥藥丸，經媒體廣泛報導，已為眾人周知之知名減肥藥品，而
    音譯自上開英文商標名稱之中文名稱「讓你酷」及源自該藥丸外觀、顏色之稱號
    「藍色小藥丸」，在臺灣地區亦已成為上開藥品之代名詞，又明知基家公司生產
    、台港京公司銷售之「讓你酷藍色小精靈」食品（下稱訟爭商品），並未曾獲美
    國技術授權或於
    未行銷世界而獲得世界其他十七個國家之販賣許可，詎仍共同基於販賣營利及意
    圖欺騙他人、意圖為自己不法所有之概括犯意聯絡，先由甲○○以基家公司名義
    委託某工廠生產藍色膠囊狀與「XENICAL」藍色藥丸形似、宣稱有減肥功效之食
    品，並使用「讓你酷藍色小精靈」做為商品名稱，且提供資料委託與之有詐欺犯
    意聯絡之「華瑞公司」廣告商游正泉（未經起訴）製作廣告影帶後，再交由張源
    標以台港京公司名義經銷，而張源標即自八十九年六月間起至同年七月間止，透
    過其所屬與之有違反商標法及常業詐欺犯意聯絡之下游經銷商在有線電視之購物
    頻道連續播出上開廣告影帶；而上開廣告影帶內容，除以外籍女子以英語發音「
    XENICAL」、畫面拍攝網站上有關「XENICAL」之討論而出現「XENICAL」字眼等
    方式指述訟爭商品，而於與「XENICAL」減肥藥品類似之訟爭商品廣告上附加相
    同於「XENICAL」註冊商標而播放散布外，同時不實聲稱訟爭商品是「美國技術
    授權」、「全世界都成效良好」、於
    ＤＡ之核准上市、並已獲得其他十七個國家之販賣許可等語，更於畫面中打出「
    美國唯一確定極其強效」字幕，均影射訟爭商品與「XENICAL」藍色小藥丸有所
    關連或為同一商品，客觀上足使消費大眾產生混淆誤信，並以上開詐術使消費大
    眾陷於錯誤而花錢購買，甲○○、張源標更明知訟爭商品之電視廣告有附加相同
    「XENICAL」註冊商標之情形，仍以每盒新台幣（下同）二千六百八十元之定價
    連續販賣，並均以上開詐欺行為為常業，甲○○據此計詐約一、二百萬元。
二、案經瑞士商赫夫門羅氏藥廠股份有限公司訴請臺灣臺北地方法院檢察署檢察官偵
    查起訴。
    理  由
一、訊據被告甲○○固坦承其為基家公司之實際負責人，且曾自八十九年六月間起至
    同年七月間止以基家公司名義委託某工廠生產藍色膠囊狀食品，並使用「讓你酷
    藍色小精靈」做為商品名稱，且提供資料委託「華瑞公司」廣告商游正泉製作廣
    告影帶後，再交由張源標以台港京公司名義播放該廣告影帶而透過電視購物頻道
    經銷等情，惟矢口否認有何違反商標法及常業詐欺之犯行，辯稱：伊有看過廣告
    影帶內容，但未發覺有何不妥，廣告內容是廣告公司那邊設計的，伊並沒有要他
    們這樣做等語。惟查：
（一）「XENICAL」商標圖樣為告訴人羅氏藥廠向前經濟部中央標準局（現改制為經
      濟部智慧財產局）申請核准註冊，取得商標專用權，指定使用於各種藥品，專
      用期間自八十三年六月一日起至九十三年五月三十一日止，現仍在專用期間乙
      節，有商標註冊證一紙附卷可稽。又羅氏藥廠產製之「XENICAL」藍色減肥藥
      丸，經媒體廣泛報導及減肥活動風行之情形下，已成為眾人周知之知名減肥藥
      品，而音譯自上開英文商標名稱之中文名稱「讓你酷」及源自該藥丸外觀、顏
      色之稱號「藍色小藥丸」，在臺灣地區亦已成為上開藥品之代名詞等情，亦有
      卷附相關報紙之報導可證，難認被告甲○○不知上情。至被告甲○○雖辯稱：
      「讓你酷」商標專用權已為紐堡國際貿易有限公司取得，伊亦向該公司取得使
      用「讓你酷」商標之權利，然查，被告甲○○自承其取得「讓你酷」商標授權
      之時間係在其販賣訟爭商品之後（本院九十二年六月十三日訊問筆錄參照），
      況本院就本案犯罪事實係認定被告甲○○在電視廣告中使用「XENICAL」指稱
      訟爭商品之行為侵害告訴人之商標專用權，並未認定被告甲○○使用「讓你酷
      」做為商品名稱之行為侵害告訴人之商標專用權，是被告甲○○上開辯解，尚
      無解其犯行之成立。
（二）次查，訟爭商品為藍色膠囊狀，並以「讓你酷藍色小精靈」做為商品名稱，又
      在電視購物頻道播出之訟爭商品廣告影帶內容，確有以外籍女子以英語發音「
      XENICAL」、畫面拍攝網站上有關「XENICAL」之討論而出現「XENICAL」字眼
      等方式指述訟爭商品，並聲稱訟爭商品是「美國技術授權」、「全世界都成效
      良好」、於
      獲得其他十七個國家之販賣許可等語，更於畫面中打出「美國唯一確定極其強
      效」字幕等情，有告訴人錄製之廣告影帶一捲及卷附訟爭商品照片五幀及廣告
      影帶翻拍照片四十幀可佐，並經臺灣臺北地方法院檢察署檢察官及本院勘驗廣
      告影帶屬實，分別製有勘驗筆錄在卷足稽；而被告甲○○坦承訟爭商品未曾有
      獲美國技術授權、於
      市，及曾行銷世界而獲得世界其他十七個國家之販賣許可之情事（本院九十二
      年六月十三日訊問筆錄參照），足認上開廣告內容有所不實。綜合上情，訟爭
      商品無論是在商品名稱、外觀的顏色及廣告內容等各方面，一再影射訟爭商品
      與「XENICAL」藍色小藥丸有所關連或為同一商品，再佐以前述不實之廣告聲
      明，難認無施用詐術使消費大眾陷於錯誤，而以每盒二千六百八十元之高價購
      買訟爭商品之詐欺情事；且廣告內容中以外籍女子以英語發音「XENICAL」、
      畫面拍攝網站上有關「XENICAL」之討論而出現「XENICAL」字眼等方式指述訟
      爭商品之情節，徵諸訟爭商品與告訴人產製之「XENICAL」，雖一為食品、一
      為藥品，然均屬供人服用達減肥功效之商品，係類似商品無訛，足認確有於與
      「XENICAL」減肥藥品類似之訟爭商品廣告上附加相同於「XENICAL」註冊商標
      而播放散布之事實，且客觀上足使消費大眾產生混淆誤信。
（三）被告甲○○雖辯稱：廣告帶內容係由廣告商設計，伊並未要他們如此做云云，
      惟查，被告甲○○既自承伊有看過系爭廣告影帶內容，難認其不知該廣告內容
      有上述未經授權使用「XENICAL」商標及誇大不實之情節，詎被告甲○○仍將
      該廣告影帶交由同案被告張源標在電視購物頻道播放以促銷訟爭商品，自難以
      該廣告內容非其設計為由而卸其責。
（四）按「刑法上所謂常業犯，指反覆以同種類行為為目的之社會活動之職業性犯罪
      而言，至於犯罪所得之多寡，是否恃此犯罪為唯一之謀生職業，則非所問，縱
      令兼有其他職業，仍無礙於該常業犯罪之成立」，最高法院八十五年台上字第
      五一０號判例可資參照。查被告甲○○以基家公司名義生產訟爭商品銷售，顯
      係基於反覆以同種類行為為目的之社會活動之常業犯意為之，揆諸前揭判例意
      旨，應認被告乃基於常業犯意而為前述詐欺犯行無訛。
（五）綜上所述，被告甲○○前揭所辯俱不可採，本件事證明確，其前揭犯行堪以認
      定，應依法論科。又本件事證既已明確，被告另聲請比對告訴人生產之「XENI
      -CAL」減肥藥品與訟爭商品包裝是否相同、訊問證人即廣告商游正泉，經核均
      無解於被告甲○○罪行之成立，毋庸調查，併此敘明。
二、核被告甲○○所為，係違反商標法第六十二條第二款之仿冒商標罪、同法第六十
    三條之販賣仿冒商標商品罪，及犯刑法第三百四十條之常業詐欺罪。被告甲○○
    、張源標、「華瑞公司」之游正泉、及銷售訟爭商品之台港京公司不詳下游經銷
    商間，互有犯意聯絡及行為分擔，為共同正犯。被告甲○○先後多次仿冒商標及
    販賣仿冒商標商品之犯行，時間緊接，方法相同，觸犯構成要件相同之罪，顯係
    基於概括犯意為之，為連續犯，應分別依刑法第五十六條之規定，以一罪論，並
    加重其刑。其所犯上開三罪之間，有方法結果之牽連關係，依刑法第五十五條之
    規定，應從較重之常業詐欺罪處斷。爰審酌被告甲○○為營一己之私利而為上開
    犯行，不惟侵害告訴人羅氏藥廠之商標權利及商譽，更混淆消費大眾對商品之認
    知而以高價購買訟爭商品，影響消費者權益至鉅，惟於本院訊問時坦承部分犯行
    、有意與告訴人和解，提出賠償一百萬元之和解條件，但未為告訴人接受，及其
    犯罪之手段等一切情狀，量處如主文所示之刑。
三、公訴意旨另以：被告甲○○與張源標共同以不實之電視廣告欺瞞消費者，足以生
    損害公眾及他人，而廣告係商人業務上之文書，錄影等藉機器之處理所顯示之聲
    音、影像足以為表示其用意之證明者，則視為文書，因認被告甲○○上開犯行另
    涉有刑法第二百十六條、第二百十五條之行使業務上登載不實文書罪嫌云云。惟
    按刑法第二百十五條所謂「業務上作成之文書」，當指文書之作成與其業務有密
    切關係，非執行業務即不能作成該文書者始屬之；廣告經核尚非經營商業之人為
    執行業務所必須製作、或非執行業務即不能製作者，揆諸前開說明，雖上開電視
    廣告為不實，亦與刑法第二百十五條之構成要件有間，更無從論以刑法第二百十
    六條、第二百十五條之行使業務上登載不實文書罪；惟此部分因與前開論罪科刑
    部分，有裁判上一罪關係，爰不另為無罪之諭知，附此敘明。
據上論斷，應依刑事訴訟法第二百九十九條第一項前段，商標法第六十二條第二款、
第六十三條，刑法第二十八條、第五十六條、第三百四十條、第五十五條，判決如主
文。
本案經檢察官張安箴到庭執行職務
中      華      民      國    九十二    年      八      月     十五     日
                                      臺灣臺北地方法院刑事第四庭
                                          法  官  歐陽漢菁
右正本證明與原本無異。
如不服本判決，應於判決送達後十日內，向本院提出上訴狀。
                                          書記官  沈 芳 君
中      華      民      國    九十二    年      八      月     十八     日
附錄本案論罪科刑法條：
商標法第六十二條
意圖欺騙他人，有左列情事之一者，處三年以下有期徒刑、拘役或科或併科新臺幣二
十萬元以下罰金：
一  於同一商品或類似商品，使用相同或近似於他人註冊商標之圖樣者。
二  於有關同一商品或類似商品之廣告、標帖、說明書、價目表或其他文書，附加相
    同或近似於他人註冊商標圖樣而陳列或散布者。
商標法第六十三條
明知為前條商品而販賣、意圖販賣而陳列、輸出或輸入者，處一年以下有期徒刑、拘
役或科或併科新臺幣五萬元以下罰金。
中華民國刑法第三百四十條
以犯第三百三十九條之罪為常業者，處一年以上七年以下有期徒刑，得併科五萬元以
下罰金。


司法院資訊處製作；財團法人民間司法改革基金會備份。
